臺灣臺中地方法院刑事判決　　　　　　　　　　　　九十一年度訴字第一四八四號
　　公　訴　人　臺灣臺中地方法院檢察署檢察官
　　被　　　告　甲○○
　　選任辯護人　陳明發
右列被告因常業重利案件，經檢察官提起公訴（九十一年度偵字第一０七二八號），
本院判決如左：
    主  文
甲○○以乘他人急迫貸以金錢，而取得與原本顯不相當之重利為常業，累犯，處有期
徒刑陸月，如易科罰金，以參佰元折算壹日。扣案之行動電話壹具、讓渡書壹紙均沒
收。
    事  實
一、甲○○曾因重利案件，經本院判處拘役四十日，緩刑二年，於民國八十八年六月
    十九日判決確定。復九十年間因犯公共危險罪，經本院於九十年九月十七日判處
    有期徒刑三月確定，九十年十月十七日易科罰金執行完畢，仍不知悔改，又自九
    十一年三月初某日起至同年五月二十二日止，在中國時報刊登「身分證借貸」之
    分類廣告，以門號0000000000號之行動電話號碼，供急需用錢之不特
    定人以上述電話聯絡，自稱「陳先生」而貸予金錢，收取與原本顯不相當之重利
    ，並以之為常業，其方式為每貸以新臺幣（下同）一萬元，十天為一期，每期利
    息二千元，且於借款之初即本金預扣利息，並由借款人提供身分證並書立三倍於
    借款金額面額之本票、車輛讓渡書供甲○○擔保。適鄭玉鈴急需用錢，即經由報
    紙廣告以上開電話與甲○○聯絡後，於九十一年五月二日下午三時許在臺中市○
    ○路四八一號大潤發賣場前向其借款十五萬元，約定十日為一期，每一萬元利息
    二千元，並由鄭玉鈴交付其身分證且書立汽車讓渡書、面額四十五萬元之本票各
    一紙供擔保及鄭玉鈴名片一枚，且預扣利息三萬元，實際交付十二萬元借款，復
    於九十一年五月二十五日下午三時許，丙○○亦因需款孔急，而在上開地點向甲
    ○○借款八萬元，約定十日一期，每一萬元利息二千元，並由丙○○交付其身分
    證及書立面額二十四萬元之本票一紙以供擔保，且預扣一萬六千元利息，實際交
    付借款六萬四千元，甲○○以此取得與原本顯不相當之重利。其中鄭玉鈴分別於
    九十一年五月十二日、同年月二十二日在臺中市○○路四八一號前再付二次每次
    均為三萬元之利息，丙○○除預扣之利息外，尚未付息。嗣甲○○於九十一年五
    月二十九日下午三時三十分許在臺中市○○路四八一號前向鄭玉鈴收取利息時，
    為警當場查獲，並扣得鄭玉鈴簽發面額四十五萬元之本票一紙、鄭玉鈴所有之名
    片一枚、鄭玉鈴身分證一枚、甲○○所有之鄭玉鈴書立讓渡書一紙、丙○○書立
    之面額二十四萬元之本票一紙、丙○○身分證一枚，及甲○○所有供聯絡借款所
    用之門號0000000000號行動電話一具。
二、案經臺中市警察局第二分局報請臺灣臺中地方法院檢察署檢察官偵查起訴。
    理  由
一、訊據被告甲○○固坦承其自九十一年三月初某日起至同年五月二十二日止，在中
    國時報刊登「身分證借貸」之分類廣告，以門號0000000000號之行動
    電話號碼，供急需用錢之不特定人以上述電話聯絡，自稱「陳先生」而貸予金錢
    ，收取與原本顯不相當之重利，並以之為常業，其方式為每貸以一萬元，十天為
    一期，每期利息二千元，且於借款之初即本金預扣利息，並由借款人提供身分證
    並書立三倍於借款金額面額之本票、車輛讓渡書供其擔保。適有鄭玉鈴急需用錢
    ，即經聯絡後，於九十一年五月二日下午三時許在臺中市○○路四八一號大潤發
    賣場前向其借款十五萬元，約定十日為一期，每一萬元利息二千元，並由鄭玉鈴
    交付其身分證且書立汽車讓渡書、面額四十五萬元之本票各一紙供擔保及鄭玉鈴
    名片一枚，且預扣利息三萬元，實際交付十二萬元借款，復於九十一年五月二十
    五日下午三時許，丙○○亦在上開地點向甲○○借款八萬元，約定十日一期，每
    一萬元利息二千元，並由丙○○交付其身分證及書立面額二十四萬元之本票一紙
    以供擔保，且預扣一萬六千元利息，實際交付借款六萬四千元等事實，核與證人
    鄭玉鈴於警訊時、本院審理中證述及證人丙○○於警訊時指證之情節相符，復有
    證人鄭玉鈴簽發面額四十五萬元之本票一紙、鄭玉鈴所有之名片一枚、鄭玉鈴書
    立之讓渡書一紙、證人丙○○書立之面額二十四萬元之本票一紙、被告甲○○所
    有供聯絡借款所用之門號0000000000號行動電話一具扣案可資佐證及
    證人鄭玉鈴、丙○○領回身分證之贓物認領保管收據二紙在卷可參。被告之選任
    辯護人雖以證人鄭玉鈴、丙○○二人並非急迫、輕率或無經驗之情形下向被告借
    款，且證人鄭玉鈴自九十年九月間起即陸續向案外人彭國華、陳武鴻、鄭文傑等
    人借用高利貸，用以繳納銀行貸款、會款、票款，而證人丙○○亦曾向案外人王
    長春以重利借款，並報警查獲，其係計劃性借款，並利用警方辦案規避還款等情
    置辯，然查：證人鄭玉鈴雖有多次向地下錢莊借款，並報警查獲之情事，為證人
    鄭玉鈴所自承，惟其借款係因家中有三名小孩急需用款且還向朋友借支票，所以
    向被告借款，其雖亦有向其他地下錢莊借款，但因額度不夠，方才向被告借款等
    語，復稱其手術過二次，很多月未上班，銀行貸款、車錢、會錢都待處理，且其
    在酒店及通訊行上班，所以才向地下錢莊借款，後來實在負擔不起，朋友看不下
    去方才報警，路其並非故意報警等語，又稱其在酒店有插暗股，票期將屆不得已
    借支票應急，是向案外人陳忠山調的，所才向多家錢莊借款等語。證人鄭玉鈴於
    審理中既已陳明因急需用款方才向多家地下錢莊借款，且證人鄭玉鈴雖有向多家
    地下錢莊借款之情事，為其所是認，然被告另向案外人王長春以重利借款係於九
    十一年五月十六日，另其向案外人彭國華、陳武鴻以重利借款係在九十一年五月
    一日，復向案外人鄭文傑借款係在九十一年五月十七日及同年五月二十一日等情
    ，業經本院調借臺灣臺中地方法院檢察署九十一年度偵字第一０五八六號鄭文傑
    重利案卷、九十一年度偵字第一０七０六號彭國華、陳武鴻重利案卷及本院九十
    一年度易字第一六九一號王長春重利案案卷核閱屬實，其借款時間均在九十一年
    五月間，顯見其應係當時需款孔急方需向多地下錢莊借款，且一般地下錢莊放貸
    款項亦有一定額度，證人為籌款而向多家地下錢莊借款，亦與常情無違，況證人
    鄭玉鈴亦有向被告繳納正常利息，業據被告及證人鄭玉鈴所陳明，是以被告乙○
    ○應係急迫而向被告借款，應無疑義。另就證人即證人鄭玉鈴之妹丙○○經本院
    傳訊雖未到庭，惟其於警訊時即陳明其急需用錢等情，而證人鄭玉鈴於本院審理
    中證稱丙○○亦有向被告借款，因其亦有急用，她向其詢問借款，惟其答以自己
    已經很困難了，嗣丙○○陪其前往繳付利息，其後丙○○自行打電話向被告問借
    款情形等語，而被告於偵查中自承證人鄭玉鈴、丙○○二人稱渠急需借錢週轉等
    語，證人鄭玉鈴、丙○○應均係急迫而向被告借款，且為被告明知渠等急迫之情
    ，應堪認定。是以縱認被害人即證人等借款後報警查獲各該地下錢莊，惟此仍無
    解被害人借款之初係因急迫而向被告借貸重利之情事。綜上，本件事證明確，被
    告犯行洵堪認定，應予依法論科。
二、按刑法上所謂常業犯，指反覆以同種類行為為目的之社會活動之職業性犯罪而言
    ，至於犯罪所得之多寡，是否恃此犯罪為唯一之謀生職業，則非所問，縱令兼有
    其他職業，仍無礙於該常業犯罪之成立（最高法院八十五年臺上字第五一Ｏ號判
    例參照）。復按刑法上之普通重利罪與常業重利罪，除有無恃以維生外，前者以
    行為人乘他人輕率、急迫、無經驗貸與金錢或其他物品，取得與原本顯不相當之
    重利為要件，後者以行為人明知社會上有因輕率、急迫、無經驗之人而舉債，預
    設苛刻重利條件，一俟不特定之人告貸，藉以侔利營生足以當之，在一般情形下
    ，前者先有特定之被害人，且有可乘之機，後者無特定之人，而係以概括的對不
    特定人為之，即得以一般人為對象而成立（最高法院八十四年度臺上字第五０二
    七號判決意旨參照）。被告於偵查中自承並無其他職業一節，其雖於審理中辯稱
    其係在洗衣店工作，月薪二萬五千元云云，然非惟被告坦承無從提出扣繳憑單以
    證明其確另有工作，且縱以其除貸放重利外另有工作，惟被告以刊登報紙之方式
    招徠借款人與其聯絡一節，業據被告供明在卷，其乘借款人需款週款，陷於急迫
    之際，貸放金錢，藉此取得與原本顯不相當之重利，而被告於警訊時自承係因欠
    他人甚多款項方才貸放重利，益徵其有以此為生活之資，顯係反覆以借貸金錢收
    取重利為目的之社會活動之職業性犯罪無訛。核被告所為，係犯刑法第三百四十
    五條之以乘他人急迫，貸以金錢，而取得與原本顯不相當之重利為常業罪。被告
    於九十年間因犯公共危險罪，經本院於九十年九月十七日判處有期徒刑三月確定
    ，九十年十月十七日易科罰金執行完畢，有臺灣臺中地方法院檢察署刑案資料查
    註紀錄表及臺灣高等法院被告全國前案紀錄表各一件在卷可稽，其受有期徒刑執
    行完畢後，五年以內再犯本案有期徒刑以上之罪，為累犯，應依刑法第四十七條
    規定加重其刑。爰審酌被告已有重利前科，品行不佳、以收取重利侔利之犯罪動
    機、目的，危害正常經濟秩序、惟並無以暴力討債，手段尚稱平和，且犯罪後猶
    能承認犯罪事實，態度尚稱良好等一切情狀，量處如主文所示之刑，並諭知易科
    罰金之折算標準。扣案之門號0000000000號之行動電話一具係被告用
    以貸放重利連絡之用，為被告所有且為犯罪所之物，業據被告供明在卷，應依刑
    法第三十八條第一項第二款沒收之。另讓渡書一紙係證人鄭玉鈴書立交付被告收
    執，為被告所有且係犯罪所得之物，應依刑法第三十八條第一項第三款沒收之。
    扣案之證人鄭玉鈴簽發面額四十五萬元、丙○○簽發之二十四萬元各本票一紙雖
    均為被告所持有，惟其於被告出借之款項及利息之額度內，仍屬合法，被告尚得
    持以向發票人行使民事上之權利，爰不為沒收之諭知，又證人鄭玉鈴名片一枚係
    證人鄭玉鈴所有，且非違禁物，亦無從為沒收之諭知，附此敘明。
據上論斷，應依刑事訴訟法第二百九十九條第一項前段，刑法第三百四十五條、第四
十一條第一項前段、第四十七條、第三十八條第一項第二款、第三款，罰金罰鍰提高
標準條例第一條前段、第二條，判決如主文。
中      華      民      國      九十一      年    十    月    二十四    日
                                    臺灣臺中地方法院刑事第二庭
                                        法  官  陳  葳
右正本證明與原本無異
如不服本判決，應於收受本判決後十日內向本院提出上訴書狀，其未敘述上訴理由者
，並得於提起上訴後十日內向本院補提理由書狀（均須按他造當事人之人數附繕本）
「切勿逕送上級法院」
    書記官
中      華      民      國      九十一      年    十    月    二十四    日
附錄法條︰
刑法第三百四十五條︰以犯前條之罪為常業者，處五年以下有期徒刑，得併科三千元
以下罰金。
